臺灣高等法院臺中分院民事判決　　 96年度保險上更(一)字第2號
上　訴　人　中國人壽保險股份有限公司
法定代理人　乙○○
訴訟代理人　己○○
　　　　　　庚○○
　　　　　　吳光陸律師
複 代理 人　廖瑞鍠律師
被 上訴 人　甲○○
訴訟代理人　周思傑律師
　　　　　　吳瑞堯律師
複 代理 人　丁○○
上列當事人間請求給付保險金事件，上訴人對於中華民國94年11
月25日臺灣台中地方法院第一審判決（93年度保險字第21號），
提起上訴，判決後經最高法院發回，本院於 96年6月26日言詞辯
論終結，判決如下：
    主  文
原判決廢棄。
被上訴人在第一審之訴及假執行之聲請均駁回。
第一、二審及發回前第三審訴訟費用均由被上訴人負擔。
    事實及理由
一、本件被上訴人主張：被上訴人胞兄丁琛原於民國92年9月5日
    投保上訴人公司「中信 555完全保障計畫團體定期綜合保險
    」（下稱系爭保險）時，即已從事防水工程，並於業主需要
    一併清洗外牆為業，經上訴人同意承保，約定保險期間自92
    年9月5日午夜12時起至93年9月5日午夜12時止，被上訴人為
    身故保險金受益人。嗣丁琛原於92年11月22日上午 9時，在
    台中縣沙鹿鎮公所示範托兒所（下稱沙鹿鎮示範托兒所）從
    事 4樓清洗外牆工作時，因鋼索斷裂，隨同吊籠掉落而死亡
    ，上訴人依系爭保險契約之約定，就丁琛原於契約有效期間
    內因遭受意外傷害事故死亡，應給付被上訴人團體定期壽險
    身故保險金100萬元及團體意外傷害險150萬元，合計 250萬
    元。詎被上訴人向上訴人申請理賠，上訴人於92年11月26日
    收到申請書，竟於93年 3月18日以丁琛原投保後職業類別變
    更已達拒保程度，而未依保險法第59條及保單條款約定通知
    上訴人為由，依保險法第57條規定解除系爭保險契約，而拒
    絕理賠。惟丁琛原自投保時起迄事故發生止，均未曾變更工
    作內容，所任職務本即包括防水工程及外牆清洗工作，自不
    負危險增加之通知義務，上訴人自無從拒絕理賠。爰求為命
    上訴人給付250萬元，及自起訴狀繕本送達翌日即93年 5月4
    日起至清償日按年息百分之10加付遲延利息之判決。
二、上訴人則以：本件團體保險係針對被保險人之年齡及職業設
    有限制，苟被保險人於投保當時即係從事職業類別1至4類以
    外職業之人，上訴人自始即未予承保，應不負給付保險金額
    之責任，與保險法第64條違反告知義務僅得解除契約無涉。
    一般保險業將「防水工程」列為職業類別第 4類，高樓外部
    清潔工則列為第 5類，前者在本件團體保險承保範圍，後者
    不在其承保範圍內。而丁琛原在本件加保同意書上親填其職
    業為「防水工程」，並表明其知悉上訴人係以其所填載職業
    及工作性質為核保之依據，雙方既就承保之意思表示合致在
    「防水工程」之職業上，上訴人即僅在丁琛原從事「防水工
    程」所生之事故始負有理賠之責。但丁琛原於92年11月22日
    係專為沙鹿鎮示範托兒所清洗 4樓外牆，而非施作防水工程
    ，則其於投保時之工作乃防水工程，但投保後卻變更工作為
    上訴人不予承保之大樓外部清潔工，其未將變更工作之情事
    通知上訴人，違反系爭保險契約及保險法第59條第 2項主觀
    危險增加通知義務之規定，嚴重影響上訴人對於危險增加之
    評估，上訴人依保險法第57條規定，於93年 3月18日解除保
    險契約，自無須負給付保險金之責等語，資為抗辯。
三、以下之事實為兩造所不爭執：
  (一)被上訴人胞兄丁琛原於91年9月5日向上訴人投保系爭保險，
    系爭保險參加資格限中國信託商業銀行客戶，年齡在14足歲
    至50歲，且職業類別為1至4類，方得投保。被保險人丁琛原
    於加保同意書上書寫職稱為「防水工程」，上訴人收到同意
    書後，依丁琛原所填職業及工作性質作為核保依據，經審核
    後予以承保。系爭保險計畫內容包含：團體定期壽險 100萬
    元，團體意外傷害險 150萬元，團體特定意外傷害事故保險
    100萬元，團體住院日額1500元及團體意外傷害醫療保險2萬
    元，保險期間一年，期滿自動續保一年。被上訴人為系爭保
    險丁琛原身故之受益人。
  (二)丁琛原於92年11月22日上午9時，在沙鹿鎮示範托兒所4樓從
    事清洗外牆工作時，因鋼索斷裂隨同吊籠掉落死亡。
  (三)本件事故係發生於系爭保險續期（92年9月5日午夜12時起至
    93年9月5日午夜12時止）之保險有效期間內。依契約約定，
    丁琛原於契約有效期間內因遭受意外傷害事故（非特定意外
    傷害事故）死亡，上訴人應給付團體定期壽險身故保險金10
    0萬元及團體意外傷害險150萬元，合計250萬元。
  (四)上訴人於92年11月26日收受理賠申請書後，於93年 3月18日
    以丁琛原投保後職業類別變更已達拒保程度，而未依保險法
    第59條及保單條款約定通知上訴人為由，函知被上訴人依保
    險法第57條規定解除系爭保險契約，拒絕理賠。
四、本件兩造爭執之重點：
  (一)上訴人可否不解除系爭保險契約，以清洗大樓外牆為系爭保
    險不保事項，拒絕理賠？
  (二)丁琛原於訂立保險契約後有無變更職業為大樓外牆清洗工作
    ？
  (三)丁琛原清洗沙鹿鎮示範托兒所 4樓外牆是否屬上訴人得拒絕
    承保之高樓外部清潔工之職業？
  (四)上訴人解除系爭保險契約有無理由？
五、本院得心證之理由：
  (一)上訴人可否不解除系爭保險契約，以清洗大樓外牆為系爭保
    險不保事項，拒絕理賠？
  1.按團體保險與一般個人壽險之最大差異在於團體保險因以該
    團體為要保人，只要其成員之資格（年齡或職業等之限制）
    在承保範圍內，便可用同一費率（本件月繳保費 555元）投
    保團體保險，而毋須再區分職業、年齡、性別等適用不同費
    率，故而保險公司會對被保險人之資格（如職業或年齡等）
    設有一定限制，以控制承保之風險。查上訴人所承保之「中
    信 555完全保障計劃團體定期綜合險」，乃由中國信託商業
    銀行為團體要保人，由參加保險之被保險人填具「加保同意
    書」，經上訴人公司核定後承保，發予保險證為憑，此為兩
    造所不爭執，並有兩造所提出之中國信託公司廣告單、加保
    同意書及保險證等在卷可稽（見原審卷第 11-14頁、本院前
    審卷第60-61頁），而上開「中信555完全保障計劃團體定期
    綜合保險」加保同意書已明白載稱：「請注意：參加資格限
    中信銀客戶，年齡須在14足歲至50歲（可續保至65歲）及其
    配偶（年齡限制同中信銀客戶）和14足歲至20歲以下子女（
    未婚且在學者，可續保至25歲），且職業類別為1至4類，方
    得投保。」。而高樓外部清潔工非屬系爭「中信 555完全保
    障計劃團體定期綜合保險」契約所承保之職業分類1至4類，
    而屬第5、6類及拒保類，為上述保險契約不予承保之範圍，
    經列明於「以下職業類別本保險不予承保」乙欄內；且一般
    保險業係將「防水工程」列為職業類別第 4類，高樓外部清
    潔工則列為第 5類，前者在本件團體保險承保範圍，後者不
    在其承保範圍內。上訴人將高樓外部清潔工列為不予承保之
    職業範圍，乃因高樓外部清潔工需以吊籠懸掛於大樓外部工
    作，離地操作，發生墜落導致傷亡之可能性較其他從事地面
    工作高出數倍，有高度危險性所致。
  2.依中信 555完全保障計劃團體定期綜合保險加保同意書所載
    「以下職業類別本保險不予承保」，所謂高樓外部清潔工不
    予承保，係指從事高樓外部清潔工者，不得為本保險之被保
    險人，上訴人不予承保，應為簽訂保險契約前，上訴人有權
    不予承保。惟要保人以之為被保險人投保時，上訴人未予拒
    保，雙方簽訂保險契約，保險契約仍屬合法成立。而系爭保
    險係綜合人壽險、傷害險及特定傷害事故險（意外險），該
    保險契約係被保險人因意外傷害事故所致之傷亡由保險人負
    給付保險金之責任（見原審卷第41頁中國人壽團體定期綜合
    保險重要條款），則被保險人丁琛原因工作意外所致死亡，
    自屬上訴人系爭保險所承保之範圍。又依卷附中國人壽團體
    定期綜合保險重要條款所載：除外責任（原因）、除外責任
    （期間）所列上訴人不負給付保險金之被保險人保險事故或
    期間，並無將被保險人從事高樓清潔工作列為除外責任事項
    ，高樓清潔工作所生之保險事故既無列為保險人不負給付保
    險金之除外責任之不保事項，本件丁琛原清洗沙鹿鎮示範托
    兒所 4樓外牆意外致死，仍應在系爭保險上訴人承保範圍，
    上訴人主張上訴人依系爭保險所承保範圍僅限於丁琛原從事
    防水工程所生保險事故，不及其所為高樓外牆清潔工作云云
    ，即無可採。丁琛原在中信 555完全保障計劃團體定期綜合
    保險加保同意書填載其職業為防水工程，嗣後於清洗沙鹿鎮
    示範托兒所 4樓外牆時，因發生意外致死，若丁琛原於投保
    時未從事防水工程，涉及丁琛原於加保同意書為不實之說明
    ，上訴人得依保險法第64條第 1項之規定解除系爭保險契約
    ；如丁琛原於投保時有從事防水工程未於加保同意書為不實
    之說明，而於保險契約訂立後從事大樓外牆清潔工作，涉及
    丁琛原變更職業增加危險未通知上訴人，上訴人得依保險法
    第57條之規定解除系爭保險契約。系爭保險契約苟未經上訴
    人依法解除，上訴人自不可以丁琛原清洗大樓外牆為系爭保
    險不保事項，拒絕理賠。本件上訴人並未否認被上訴人所主
    張丁琛原於投保當時有從事防水工程，係以丁琛原於訂立保
    險契約後變更職業為大樓外牆清洗工作增加危險未通知為由
    ，依保險法第57條之規定解除系爭保險契約，本件自無丁琛
    原違反保險法第64條第1項據實說明義務之問題。
  (二)丁琛原於訂立保險契約後有無變更職業為大樓外牆清洗工作
    ？
  1.丁琛原於加保同意書上填載其職業為「防水工程」，所謂防
    水工程係指防止不必要的水入侵到建築物的空間，而運用各
    種適用之材料所施作之工程，此與大樓之外牆清潔工作顯然
    不同。一般保險業係將「防水工程」列為職業類別第 4類，
    高樓外部清潔工則列為第 5類，系爭保險亦將防水工程列為
    承保範圍之第1至4類職業，高樓外部清潔工為上訴人不予承
    保之第5、6類及拒保類，防水工程及高樓外部清潔工自屬不
    同工作領域。上訴人之所以僅願承保防水工程，而將高樓外
    部清潔工排除在外，係因防水工程不似高樓外牆清潔工作均
    需以吊籠懸掛在大樓外部工作，離地操作，危險性高，防水
    工程自不能將高樓外牆清潔工作涵蓋在內，而認高樓外牆清
    潔工作均屬防水工程之一部分。被上訴人主張防水工程可以
    包括大樓外牆清洗工作，於原審及本院前審係稱：「被保險
    人所從事者，係防水工程之工作，其部分工作事項，涵蓋牆
    面清理之附帶性工作，且該項牆面清理工作核與高樓外部清
    潔工之以高樓外部為標的者不同。」（見原審卷第80頁），
    「被保險人實際上係從事防水工程，僅於業主需要時附帶或
    一併清洗外牆，高樓外部清潔工係指單一或主要以高樓外牆
    清潔為主之從事人員，核與被保險人僅係業主要求時附帶或
    一併施作外牆清潔尚屬有間，其主要工作仍為防水工程」（
    見本院前審卷第66頁）；於本院本審則稱：「以房屋之外牆
    及窗框裂縫所造成之漏水現象而言，一般常見之防水工程施
    作方式，係於房屋外牆塗上防水層，進而灌注高張力復合膠
    ，乃至施作彈性面材，始能有效的拒絕漏水。而為使所噴塗
    之防水材料能與房屋樓面切實接合，以達到有效的防水效能
    ，需先於防水工程施作牆面為徹底的清洗，是以防水工程之
    施作範圍，必然包括外層的清洗工作。」（見本院卷第33頁
    ），是被上訴人所主張防水工程可包括之大樓外牆清洗僅限
    於大樓外牆之防水工程，在噴塗防水材料前對牆面之清洗，
    及施工完畢應業主要求一併清洗樓面，該牆面之清洗應係附
    帶於防水工程，仍以防水工程為主，此與高樓外部清潔工專
    以外牆為清潔工作自有不同。再就防水工程附帶之外牆清洗
    與高樓清潔工之危險性而言，兩者仍有差距，前者之清潔工
    作僅限於施作防水工程之牆面，其面積不若高樓清潔工作通
    常清洗外牆之範圍為整棟大樓，其工作之難度亦不若高樓清
    潔工作專門清洗不潔之外牆，其清洗之時間也不如高樓清潔
    工作之久，兩者之危險性自不能相比。
  2.丁琛原係於92年11月22日上午 9時，在沙鹿鎮示範托兒所從
    事清洗外牆工作時，因鋼索斷裂，隨同吊籠掉落而死亡。據
    丁琛原之雙親丁文福、蔡玉雲與承攬沙鹿鎮示範托兒所外牆
    清洗工作之淙福有限公司負責人戊○○於93年 1月15日所簽
    署之和解書載明「乙方（戊○○）因向十方清潔行承包 "沙
    鹿鎮立示範托兒所  外牆清洗工作，故請甲方（丁文福、蔡
    玉雲）之長子丁琛原協助清洗工作」（和解書附原審卷第11
    4頁），及台中縣沙鹿鎮公所94年1月26日沙鎮行字第094000
    1921號函復原審法院就丁琛原所施作之工程係清洗外牆工程
    抑或防水工程之詢問，謂「本案係為本所示範托兒所因外牆
    不潔，委外清洗除污，並無涵蓋其他工作項目」（見原審卷
    第 179頁），足以證明丁琛原之清洗沙鹿鎮示範托兒所外牆
    ，非因防水工程之施工必要或應業主之要求而附帶為外牆之
    清洗，與防水工程完全無關，丁琛原應係專就大樓外牆清洗
    而工作，是依被上訴人所主張防水工程之範圍，丁琛原所為
    之沙鹿鎮示範托兒所外牆清洗工作，亦非屬防水工程，丁琛
    原即非因從事防水工程發生意外致死。此外證人戊○○於本
    院證稱：曾於92年11月22日本件意外事故發生前之二個月，
    見過丁琛原在台中市○○路清洗7、8層樓高之君太飯店外牆
    等語（見本院卷第 118頁），被上訴人亦承認丁琛原各次承
    接工作內容或有單作外牆清洗、單作防水工程、或兩者兼有
    之等語（見本院卷第83頁），丁琛原既有承接單就大樓外牆
    清洗之工作，所為即非防水工程，顯然丁琛原於投保系爭保
    險後，有從事防水工程以外之大樓外牆清洗工作。
  3.被上訴人辯稱：丁琛原係於防水工程之業餘，兼業外牆清洗
    工作，因兼業與本業本同屬一類，保險人仍應依保險契約負
    責云云，並舉桂裕先生著保險法謂「若被保險人並未改業，
    但於業餘兼事他業（例如日間擔任公司職員，晚間充餐廳侍
    者），其因兼職受傷時，如兼業為同屬一類者，保險人仍應
    依原約負責」支持其見解。但由證人戊○○所證其所承攬沙
    鹿鎮示範托兒所外牆清洗工作係僱用丁琛原為臨時工，丁琛
    原並非其公司之員工等語（見本院卷第 117頁），及被上訴
    人前承認丁琛原各次承接工作內容或有單作外牆清洗、單作
    防水工程、或兩者兼有之等語，可見丁琛原係從事防水工程
    或大樓外牆清洗工作之臨時工，並無固定之雇主，其承接工
    作係以單次計算，或論天數或以件數計酬，而在每次進行特
    定工程之工期內，僅受單一雇主之委託於某一建物進行外牆
    清洗或防水工程，不可能同時受二以上之雇主委託同時從事
    二項不同之工作，丁琛原應是完成一件工作委託後再承接其
    他工作，自難認丁琛原之本業為防水工程，大樓外牆清洗工
    作係其兼差。證人戊○○再證稱：其係見丁琛原無工作，乃
    將沙鹿鎮示範托兒所之外牆清洗工作交由丁琛原施作等語（
    見本院卷第 117頁），益證丁琛原在從事清洗沙鹿鎮示範托
    兒所外牆工作時，並無其他防水工程須施作，丁琛原於發生
    事故時應僅有清洗沙鹿鎮示範托兒所外牆之工作，自不能認
    丁琛原清洗沙鹿鎮示範托兒所外牆之工作係其在從事防水工
    程之餘兼差所為。又防水工程僅於大樓外牆防水需清洗外牆
    ，該外牆之清洗僅是防水工程之附帶工作，尚不能以部分之
    防水工程需清洗外牆即認防水工程與大樓外牆清潔係同性質
    工作，被上訴人亦承認「防水工程工作雖於漏水之原因發生
    於高樓外牆之情形，有於高樓外牆清洗之必要，然防水工程
    施作與高樓外部清潔兩職業工作風險究屬不相同。核前者僅
    於漏水原因出現於高樓樓牆外壁，始有搭鷹架或掛吊籠為清
    潔高樓樓牆外壁之必要，是以並非所有防水工程的施作地點
    皆於高樓外壁，亦含有室內樓層、大樓管道、屋頂等地點之
    防水工程。相較於高樓外部清潔工必然性的懸掛於高樓外牆
    的工作地點，防水工程之職業風險明顯自是較小。」等語（
    見本院卷第33、34頁），防水工程之職業風險遠低於大樓外
    牆清潔工作，一般保險業均將防水工程列為第 4類職業為團
    體保險承保範圍，高樓外部清潔工為第 5類係團體保險不保
    之職業，兩者自非同類之職業，被上訴人此部分所辯，要無
    可取。
  4.丁琛原於加保同意書填載其職業為防水工程，上訴人亦係以
    丁琛原所填職業及工作性質作為核保依據，即以丁琛原係從
    事防水工程評估其職業風險。被上訴人主張丁琛原於投保當
    時之職業即為從事防水工程，附帶牆面清理工作，並非高樓
    外部清潔工（見原審卷第80、318、322頁，本院前審卷第66
    頁、本院卷第19頁背面），上訴人就被上訴人所主張丁琛原
    於投保當時係以從事防水工程為業之事實並未爭執（見原審
    卷第 371頁），是丁琛原於投保當時之職業應係從事防水工
    程，於施作大樓外牆防水工程時附帶清洗外牆，則丁琛原於
    保險契約訂立之後有無變更職業增加危險，自應以其有無變
    更從事防水工程之職業為準。而依前所述，丁琛原於發生保
    險事故之前係從事臨時工，無一定之雇主，其工作性質隨其
    承接之工作而有不同，當其承接專門清洗大樓外牆之工作時
    ，所為之工作即與防水工程無關，丁琛原亦未同時施作防水
    工程及大樓外牆清洗工作，該大樓外牆清洗工作並非丁琛原
    施作防水工程之業餘，兼差所為之工作，丁琛原在為大樓外
    牆清洗工作時未再從事防水工程，是丁琛原在為大樓外牆清
    洗工作時自係變更其防水工程之職業，即使丁琛原在兩次大
    樓外牆清洗工作之間有承接防水工程，亦僅能認丁琛原恢復
    原防水工程之職業，之後再變更其職業為大樓外牆清洗工作
    。被上訴人以丁琛原所施作之防水工程，於大樓外牆之防水
    工程有附帶清洗大樓外牆，即認丁琛原所施作之清洗沙鹿鎮
    示範托兒所外牆工作為其防水工程之部分工作事項，丁琛原
    並未變更工作，顯與沙鹿鎮示範托兒所外牆清洗工作與防水
    工程無關之事實不符，被上訴人此部分主張自無可採。被上
    訴人聲請傳訊證人即丁琛原生前之同事丁國明、蕭旭翔欲證
    明丁琛原所從事之防水工程有附帶為大樓外牆清洗工作，丁
    國明證稱：「我與丁琛原因工作認識約12年，我們都是做清
    洗高樓外牆及磁磚貼補、外牆防水。所謂外牆防水是指一些
    舊的建築物，牆壁或帷幕玻璃會滲水，所以我們就會把牆面
    的磁磚打掉，再貼補上新的磁磚，或者是打上速利康填補縫
    隙，處理完再把外牆清洗乾淨。這通常是一貫的作業，但是
    有的大樓業主只要求作清洗或防水，不一定會要求兩樣一起
    作。我們出去工作通常都是兩個人一組（因吊車大小不同，
    也有可能是一個人或數個人一組），丁琛原有跟我搭配過，
    但他也有自己去找別人搭配過。我們這種工作性質比較特殊
    ，是跟著需要作外牆清洗或防水的清潔公司、營造公司或防
    水公司跑，他們承包到外牆清洗或防水工程時，就會通知我
    們，我們再去現場做上述工作。計酬的方式有論天點工計酬
    ，一天一個人2,000元至2,500元，或者是論件計酬。十多年
    前丁琛原本來是在做一般清潔工作，因為薪資很低，後來在
    工地認識聊天後，我再帶他做前述外牆清洗及防水工作，之
    後他一直都是做這樣的工作，沒有變過。」、「我及丁琛原
    也有做過頂樓或室內防水工程。」等語（見原審卷第 336、
    337 頁）；蕭旭翔證稱：「我和丁琛原是在清潔公司認識的
    ，我跟他認識約四、五年，我跟他做的工作內容都一樣，就
    是外牆清洗和修繕防水，我和他有搭配工作過，約一起做過
    五、六個工地，我知道他做的工作就是這些，不知道他有沒
    有做過另外的工作。我們清洗外牆或做防水是用簡易式吊籠
    或者是大力士起重機升高到牆面工作。」、「（外牆清洗或
    防水兩樣工作有無淡季或旺季的區別？）沒有區別，一般都
    是混著做。」等語（見原審卷第 337頁）；另證人戊○○證
    稱：「丁琛原曾經在別處做過防水工程」（見本院卷第 117
    頁背面），渠等所證均不能影響丁琛原所為清洗沙鹿鎮示範
    托兒所外牆工作已屬變更其原從事防水工程之職業的事實。
  5.本件上訴人依一般保險業之標準將防水工程列為職業類別 1
    至 4類之職業予以承保，高牆外部清潔工列為不予承保範圍
    之第5、6類及拒保類之職業，並無職業分類不清之情事，而
    丁琛原發生意外事故之清洗沙鹿鎮示範托兒所外牆工作，依
    被上訴人之主張防水工程附帶有清洗大樓外牆，亦不能認為
    係屬防水工程，本件並非丁琛原於施作防水工程附帶清洗大
    樓外牆，發生丁琛原之職業究屬防水工程抑或大樓外牆清潔
    工作之爭議，丁琛原就其專門清洗大樓外牆之工作，非屬防
    水工程，應知之甚詳，不須有保險專業知識即能判斷，故被
    上訴人以保險法第54條第 2項規定「保險契約之解釋，應探
    求當事人之真意，不得拘泥於所用之文字；如有疑義時，以
    作有利於被保險人之解釋為原則。」之規定，指稱：丁琛原
    並非保險專業人士，其所從事工作內容，究應屬上訴人保險
    契約職業分類之何一類別，非丁琛原所能判斷，誠無將職業
    分類不清之責歸於丁琛原之理云云，並非的論。
  (三)丁琛原清洗沙鹿鎮示範托兒所 4樓外牆是否屬上訴人得拒絕
    承保之高樓外部清潔工之職業？
  1.高樓外部清潔工上訴人係將該職業列入不予承保範圍之第 5
    、6 類及拒保類，該高樓外部清潔工所謂之高樓究指幾公尺
    高或幾層樓高之建物，經原審法院函詢行政院金融監督管理
    委員會保險局之意見，經該局以93年10月19日保局二字第09
    302036720號函復「旨揭商品之報准可承保職業類別原有6類
    （即第1類至第6類），案內要保書中『以下職業類別本保險
    不予承保』之內容，查應係該公司推出『中信 555完全保障
    計畫』專案時所自訂之內部核保規範。另財政部核定之『台
    灣地區傷害保險個人職業分類表』，從事『高樓外部清潔工
    』者係歸屬第 5類職業類別，惟該表對何謂『高樓』並無特
    定之定義，實務上由保險人視被保險人是否確有從事大樓外
    牆清潔工審認之。」（見原審卷第116、117頁），故所謂高
    樓外部清潔工應係指大樓外牆清潔工而言。
  2.就高樓外部清潔工之建物高度及樓層為何，被上訴人依建築
    技術規則設計施工編第十二章第 227條規定「本章所稱高層
    建築物，係指高度在50公尺或樓層在16層以上之建築物」，
    主張應為50公尺以上高度或16層樓層以上之建築物（見原審
    卷第80頁、本院卷第 134頁）。但上開施工編之所以將「高
    層建築物」定義為16層樓或50公尺高，係就火災發生時消防
    設備得否就一定樓層或高度之建物，達到防火、救災及避難
    之目的所設之標準，為免在「高層建築物」發生災害時，因
    雲梯車無法達到50公尺以上高度，而無法在高點處直擊起火
    點，並迅速救出困在「高層建築物」之民眾，是雲梯車無法
    達到高度之樓層自應有更完善之消防設備，可見該施工編所
    稱「高層建築物」之定義，實係針對救災、公共安全之目的
    而設，此從該施工編中對於一般建築物及高層建築物之消防
    設備規定不同即可知，該施工編就高層建築物所為之定義自
    不能適用於本件保險契約之高樓外部清潔工。況該施工編第
    十二章高層建築物之有關規定係83年10月28日經內政部台內
    營字第8388526號令所增訂（見本院卷第113頁），而系爭保
    險契約所定之高樓外部清潔工，係緣於財政部 77.5.12台財
    融第 770786061號函准備查之台灣地區傷害保險個人職業分
    類表之規定（見原審卷第 139頁），自無從以頒布在後之建
    築技術規則設計施工編之高層建築物定義解釋系爭保險契約
    之高樓外部清潔工。
  3.傷害保險職業類別之分類，係基於特定職業因環境、實質工
    作內容等因素，較易引起身體之危險，而給予保險人對於危
    險增加之情形，得以拒絕承保之權利，以維持危險團體之平
    衡，因此在傷害保險中，所謂高樓之定義，自非由消防或營
    建法令之角度，而應自保險及危險增加之觀念來看。就系爭
    保險契約所定之高樓外部清潔工而言，上訴人之所以列為不
    予承保之範圍，乃因該清潔工作需以吊籠懸掛於大樓外部，
    離地操作，發生意外墜落導致傷亡之可能性較一般工作為高
    ，故高樓之建物高度自應考量清潔工作是否需以吊籠懸掛於
    大樓外部，及發生意外墜落於地導致傷亡之可能性而論。就
    一般人由多少公尺高之處所墜落即會導致死亡之結果，此死
    亡結果將會導致危險之增加，影響保險制度之對價平衡原則
    ，依法醫蕭開平及方中民先生於刑事科學期刊所登「墜落死
    之研究」乙文，明白表示「高處落下一般在10公尺以上之高
    處落下，理論上已無生存之可能」（見原審卷第 100頁），
    足見清洗10公尺高之外牆即可認為係高樓外部清潔，而丁琛
    原所清洗沙鹿鎮示範托兒所之外牆依現場照片所示有 4層樓
    之高（照片附原審卷第83頁），其高度應約有10公尺，丁琛
    原又係以鋼索垂吊吊籠之方式清洗外牆，此與一般大樓外牆
    之清洗方式無異，丁琛原因鋼索斷裂隨同吊籠掉落死亡，自
    應認丁琛原所為之工作即為系爭保險契約所定之高樓外部清
    潔，屬上訴人可以拒絕承保之職業範圍。
  (四)上訴人解除系爭保險契約有無理由？
  1.系爭保險契約之團體一年定期人壽保險條款第11條約定「要
    保人或被保險人由於工作場所、設備、業務種類或其他變更
    ，致危險增加時，要保人應於知悉後兩週內通知本公司」，
    團體傷害保險單條款第14條約定「被保險人變更其職業或職
    務時，要保人或被保險人應即時以書面通知本公司。但被保
    險人所變更的職業或職務依照本公司職業分類在拒保範圍內
    者，本公司於接到通知後得終止契約」，系爭保險加保同意
    書要保人及被保險人聲明事項第 5項亦明定「被保險人日後
    變更之職業，婚姻狀況及年齡如屬拒保資格者，中國人壽有
    權不予承保。為保障被保險人權益，日後職業（含在學與否
    ）、婚姻狀況變更時，請務必通知中國人壽」（分別見原審
    卷第44、51、65頁），丁琛原將其職業由防水工程變更為高
    樓外部清潔工，所變更之職業又為上訴人得以拒絕承保之範
    圍，丁琛原依上開系爭保險契約之約定即有通知上訴人之義
    務。另保險法第59條第1、2項規定「要保人對於保險契約內
    所載增加危險之情形應通知者，應於知悉後通知保險人。危
    險增加，由於要保人或被保險人之行為所致，其危險達於應
    增加保險費或終止契約之程度者，要保人或被保險人應先通
    知保險人。」丁琛原變更職業，致危險增加，依該規定亦應
    通知上訴人。丁琛原並未將其變更職業之情事通知上訴人，
    則上訴人依保險法第57條「當事人之一方對於他方應通知之
    事項而怠於通知者，除不可抗力之事故外，不問是否故意，
    他方得據為解除保險契約之原因。」之規定，解除系爭保險
    契約，自屬有據。
　2.被上訴人引江朝國先生所著保險法論文集，認為保險法第59
  　條第1、2項所謂危險增加，係指為保險契約基礎之原危險狀
  　況改變，且為訂約當時所未曾預料或未予估計之危險可能性
    增加，而產生對保險人不利之狀況而言。危險增加除須具有
    「重要性」以致影響保險對價平衡之關係外，必須危險狀況
    之改變具有「持續性」始足當之，亦即保險契約成立後，原
    危險狀況因某特定情事之發生而變至另一新狀況，且此新發
    生之狀況須持續一段時間。並主張丁琛原為沙鹿鎮示範托兒
    所外牆之清洗，係在其例常工作項目範圍內，並未有持續性
    危險狀況變更之情形，且為上訴人預料在內，上訴人不得推
    諉於訂約當時不可預見等語。惟系爭保險契約基礎之原危險
    狀況，係丁琛原從事防水工程之職業風險，丁琛原嗣變更職
    業為高樓外部清潔工，必須以吊籠懸掛於大樓外部工作，已
    改變原危險狀況，危險性提高，丁琛原專門從事高樓外牆清
    潔工作，不能涵蓋在其投保當時所填載之防水工程職業內，
    則丁琛原承接高樓外牆清潔工作，自非上訴人於訂約當時所
    可預料或估計之危險，丁琛原變更職業為上訴人所不予承保
    之高樓外部清潔工，已達上訴人可終止系爭保險契約之程度
    ，丁琛原之變更職業增加危險，自具有重要性，足以影響保
    險對價平衡之關係，且丁琛原於保險期間，陸續承接高樓外
    部清潔之工作，新發生之危險狀況必須至高樓外牆清洗工作
    完畢後始能結束，應有持續一段時間（以沙鹿鎮示範托兒所
    外牆之清洗工作而言，依證人戊○○之證言，丁琛原係在工
    作第二天發生意外），丁琛原變更職業增加危險，應有符合
    江朝國先生就保險法第59條第1、2項危險增加所為之說明。
    被上訴人主張丁琛原之清洗沙鹿鎮示範托兒所外牆，並未有
    持續性危險狀況變更之情形，且為上訴人預料在內，應無可
    採。
　3.保險法第57條解除權之行使並無除斥期間之規定，則上訴人
  　於92年11月26日收受理賠申請書後，於 93年3月18日以丁琛
  　原投保後職業類別變更已達拒保程度，而未依保險法第59條
    及保單條款約定通知上訴人為由，函知被上訴人依保險法第
    57條規定解除系爭保險契約，依法並無不合。被上訴人主張
    上訴人之解除契約，未依保險法第64條第3項、第68條第2項
    之規定，於知有解除之原因後一個月內行使，其解除權應歸
    於消滅云云。然上訴人係以丁琛原職業變更怠於通知，依保
    險法第57條規定解除系爭保險契約，此與保險法第64條所定
    要保人之據實說明義務無關；另保險法第57條及第59條係規
    定在第二章第二節基本條款內，而非第二章第三節特約條款
    ，要保人或被保險人有增加危險之情形應通知保險人之約定
    自屬基本條款之內容，上訴人之解除系爭保險契約亦與保險
    法第 68條第1項所定「保險契約當事人之一方違背特約條款
    時，他方得解除契約」無涉，本件自無保險法第 64條第3項
    、第 68條第2項規定適用，被上訴人此部分主張，要無可採
    。
六、綜上所述，丁琛原於投保後將其職業由從事防水工程變更為
    上訴人不予承保範圍之高樓外部清潔工，怠於通知上訴人，
    上訴人已依保險法第57條之規定合法解除系爭保險契約，自
    得拒絕理賠。被上訴人依系爭保險契約，請求上訴人給付保
    險金 250萬元，及自起訴狀繕本送達翌日起按年息百分之10
    加付遲延利息，應屬無據，不能准許。原審為上訴人敗訴之
    判決，命上訴人如數給付，並為假執行之宣告，殊有未洽，
    上訴意旨指摘原判決不當，求予廢棄改判，為有理由，爰由
    本院廢棄原判決，改判如主文第 2項所示。本件事證已臻明
    確，兩造其餘攻擊防禦方法，均不影響本判決之結果，爰不
    逐一論述；另被上訴人聲請傳訊證人丙○○，欲證明丁琛原
    所為之外牆防水工程必須一併為外牆清洗，此部分本院採信
    被上訴人之主張，仍不能為有利被上訴人之判決，證人丙○
    ○即無傳訊之必要，均併予敘明。
七、據上論結，本件上訴為有理由，依民事訴訟法第450條、第7
    8條，判決如主文。
中　　華　　民　　國　　96　　年　　7 　　月　　10　　日
                  民事第四庭    審判長法　官　黃斐君
                                      法　官  黃永祥
                                      法　官  陳蘇宗
以上正本係照原本作成。
被上訴人得上訴。
如對本判決上訴，須於收受判決送達後二十日內向本院提出上訴
書狀，其未表明上訴理由者，應於提出上訴後二十日內向本院提
出上訴理由書（須按他造人數附具繕本）。
上訴時應提出委任律師為訴訟代理人之委任狀。具有民事訴訟法
第四百六十六條之一第一項但書或第二項之情形為訴訟代理人者
，另應附具律師及格證書及釋明委任人與受任人有該條項所定關
係之釋明文書影本。
                                      書記官　林振甫
中　　華　　民　　國　　96　　年　　7 　　月　　13　　日
                                                      Ｍ
